最　高　行　政　法　院　判　決
　　　　　　　　　　　　　　　　　　 96年度判字第01281號
上　訴　人　甲○○
被 上訴 人　財政部臺北市國稅局
代　表　人　乙○○
上列當事人間因遺產稅事件，上訴人對於中華民國94年12月22日
臺北高等行政法院94年度訴字第794號判決，提起上訴，本院判
決如下：
　　主  文
上訴駁回。
上訴審訴訟費用由上訴人負擔。
　　理  由
一、本件上訴人之父吳定言於民國81年10月21日死亡，並經繼承
    人等於82年9月1日完納遺產稅額新台幣(下同)226,130元在
    案。嗣經被上訴人核定補徵遺產稅14,447,226元，上訴人以
    坐落桃園縣龍潭鄉○○○段320-380、321-18、321-20、321
    -22、320-6、320-8、320-9、320-364、320-365、320-366
    、320-367、320-368、320-369、320-371地號等14筆遺產土
    地(下稱系爭土地)於84年8月15日辦理抵繳完竣。惟上訴人
    於93年7月15日主張依財政部82年8月4日台財稅第820343697
    號函，及84年2月28日台財稅第841608526號函(以下分別簡
    稱財政部82年函、84年函)之規定，以系爭土地為供道路使
    用之土地，應比照都市計畫法第50條之1規定免徵遺產稅，
    申請退還抵繳之土地。經被上訴人以93年8月12日財北國稅
    審二字第0930229614號函復略以，該申請不符稅捐稽徵法第
    28條規定，否准所請。上訴人不服，循序提起本件行政訴訟
    。
二、上訴人起訴意旨略謂：(一)本件上訴人請求權基礎乃對被上訴
    人享有公法上不當得利之請求權，而非稅捐稽徵法第28條，
    本件不應任意擴張稅捐稽徵法第28條之適用範圍：按財政部
    82年函謂「被繼承人遺產中非屬都市計畫範圍內之土地，如
    經政府闢為道路供公共使用，准予比照都市計畫法第50條之
    1規定免徵遺產稅。……(編者註：適用84年1月14日以前發
    生繼承之案件。)」經查本件系爭土地符合上開函釋，是被
    上訴人自始即不應課徵遺產稅，亦不應使上訴人以土地抵繳
    之，此乃課稅前提有關之事實認定錯誤，故無稅捐稽徵法第
    28條時效適用之問題，本件請求權時效應類推適用民法第
    125條之時效規定為15年。(二)根據實體從舊程序從新原則，
    免稅額及扣除額及稅率本案仍舊適用舊法無誤，惟抵繳程序
    應適用新法等語。為此，訴請撤銷原處分及訴願決定，並判
    命被上訴人應移轉登記返還上訴人系爭土地，被上訴人如無
    法返還，應給付上訴人15,344,656元及自起訴狀繕本送達之
    日起至清償日止按年利率5%計算之利息。
    被上訴人則略以：(一)系爭土地業經核准以實物於84年8月15
    日抵繳繳清被繼承人吳定言之遺產稅在案，上訴人於93年7
    月15日始向被上訴人申請更正退還溢繳之抵繳土地，顯已逾
    稅捐稽徵法第28條規定之自繳納之日起5年內申請退還之期
    限，是縱被上訴人確有「適用法令錯誤或計算錯誤」之情事
    ，上訴人之請求權亦已罹於時效。(二)另上訴人主張被上訴人
    應依從新從輕之優先適用原則，依84年1月13日修正公布之
    遺產及贈與稅法，所增列第16條第1項第12款關於供公眾通
    行之道路土地不計入遺產規定核課一節。本件繼承事實發生
    日既為81年10月21日，上揭遺產及贈與稅法第16條規定復無
    得溯及既往之規定，自無如上訴人主張之適用等語，資為抗
    辯。
三、原審斟酌全辯論意旨及調查證據之結果，以：(一)經查本件上
    訴人之父吳定言於81年10月21日死亡，繼承人於81年12月7
    日申報遺產稅，迭經更正及復查程序，於82年9月1日完納遺
    產稅額226,130元。除系爭土地外，併另10筆地號土地，捐
    贈予桃園縣龍潭鄉公所，經被上訴人發給贈與稅不計入總額
    證明書。嗣繼承人之一吳蘇秋哖於83年7月11日申請撤銷該
    捐贈，被上訴人乃核定補徵遺產稅14,447,226元(限繳日期
    為84年2月15日)，並依所請核准以系爭土地抵繳，並於84年
    7月14日登記予中華民國名下之事實，此為兩造所不爭，並
    有土地抵繳同意書、財政部國有財產局臺灣北區辦事處84年
    8月9日台財產北桃字第8471 2368號函、被上訴人84年8月21
    日(84)財北國稅徵字第84165 226號函及遺產稅更正補徵核
    定通知書附原處分卷內可稽。是系爭土地登記為中華民國名
    下，係經上訴人所申請，並為被上訴人所核准，且於上開被
    上訴人84年8月21日(84)財北國稅徵字第84165226號函未被
    撤銷前，即屬具有「法律上原因」；縱事後上訴人主張依財
    政部82年、84年函之規定，系爭土地應比照都市計畫法第50
    條之1規定免徵遺產稅，可申請退還抵繳之土地時，即有必
    要先將上開處分函先予撤銷，系爭土地登記為中華民國名下
    之法律上原因始會因此而歸於消滅，才產生不當得利返還之
    問題；是上訴人並未撤銷原抵繳處分，該處分既未經合法撤
    銷或廢止，系爭土地登記為中華民國名下之法律上原因仍屬
    存在，並非無法律上原因，與公法上不當得利之要件，尚有
    未合，被上訴人執此抗辯，自屬有據。是上訴人基於公法上
    不當得利之法律關係，請求被上訴人應移轉登記返還系爭土
    地，被上訴人如無法返還，應給付上訴人15,344,656元及自
    起訴狀繕本送達之日起至清償日止按年利率5%計算之利息，
    即非有理，應予駁回。(二)另按稅捐稽徵法第28條規定：「納
    稅義務人對於因適用法令錯誤或計算錯誤溢繳之稅款，得自
    繳納之日起5年內提出具體證明，申請退還；逾期未申請者
    ，不得再行申請。」本件系爭遺產稅14,447,226元，案經被
    上訴人依上訴人所請，核准於84年8月間以實物抵繳繳清遺
    產稅，嗣上訴人於93年7月15日始向被上訴人申請退還溢繳
    之抵繳土地，顯已逾上開稅捐稽徵法第28條之自繳納之日起
    5年內申請退還之期限，從而被上訴人函復否准其退還抵繳
    土地之申請，並無不合。(三)至上訴人主張從新從輕原則，而
    適用84年1月13日修正之遺產及贈與稅法乙節；查本件繼承
    發生日為81年10月21日，而84年1月13日修正公布之遺產及
    贈與稅法部分條文，應自84年1月15日生效，除條文已明定
    得溯及既往者外，依「實體從舊」之法律適用原則，該法修
    正公布後，尚未核課稅額或核課尚未確定之案件，自仍適用
    行為發生時之法律規定辦理，俾符租稅公平原則。是上訴人
    上開主張，容有誤解，亦難可採，併此敘明等由，駁回上訴
    人原審之訴。
四、上訴意旨復執前詞，並主張略謂：(一)依行政訴訟法第8條第2
    項規定意旨可知，無論單獨提起撤銷訴訟或給付訴訟，審判
    長均應告以應併另項之訴提起，始為適法。則原審認被上訴
    人84年8月21日(84)財北國稅徵字第84165226號函未被撤銷
    前，系爭土地登記為中華民國名下，即屬具有「法律上原因
    」，因而上訴人基於公法上不當得利之法律關係，請求被上
    訴人應移轉登記返還系爭土地為無理由乙節，顯然未注意上
    揭規定，行使闡明權告知上訴人是否併為請求，即遽以實體
    上理由駁回上訴人之訴，尚嫌疏漏，又其理由未說明何以毋
    庸行使闡明權，且對於上訴人業於原審所主張之本件來龍去
    脈未加詳查(包括上訴人與其他繼承人係因無力繳納高額稅
    金，不得不選擇以系爭土地辦理抵繳)，致未採信上訴人所
    提本件有公法上不當得利返還請求權及財政部82年函適用之
    主張，實有判決不適用法規或判決不備理由之違法。(二)原審
    認為本件應適用稅捐稽徵法第28條所定之5年請求權時效，
    然而上訴人業於原審一再主張本件乃課稅前提有關之事實認
    定錯誤，故無稅捐稽徵法第28條時效適用之問題，且本件上
    訴人有公法上不當得利返還請求權，其時效應類推適用民法
    第125條之規定為15年，此有最高行政法院諸多判決可考。
    是原判決未注意行政法院實務見解，又未說明何以毋庸適用
    該等「公法上不當得利返還請求權之時效應類推適用民法第
    125條之規定為15年」之實務見解，亦有判決不適用法規或
    判決不備理由之違法。(三)上訴人業於原審主張依中央法規標
    準法第18條規定，上訴人申請以系爭土地抵繳，在處理程序
    終結前(即84年8月15日)，其所適用之法規即遺產及贈與稅
    法第16條已有修正，且同法第10條第1、2項已明文規定84年
    1月13日修正公布之新法得溯及適用於尚未核課之案件，上
    訴人自得主張適用。詎原審逕以「實體從舊」為理由，而駁
    回上訴人之訴，殊有判決不適用法規之違法。爰請將原判決
    廢棄改判等語。
五、本院查：(一)按「人民與中央或地方機關間，因公法上原因發
    生財產上之給付或請求作成行政處分以外之其他非財產上之
    給付，得提起給付訴訟。因公法上契約發生之給付，亦同。
    」、「前項給付之裁判，以行政處分應否撤銷為據者，應於
    依第4條第1項或第3項提起撤銷訴訟時，併為請求。原告未
    為請求者，審判長應告以得為請求。」行政訴訟法第8條第1
    項、第2項分別定有明文。是以為達訴訟經濟之目的，並免
    裁判結果互相牴觸，凡給付請求權之成立與否，以行政處分
    為據者，既應先由行政法院對行政處分合法性加以判斷，則
    給付部分自亦應合併請求。本件上訴人因不服被上訴人93年
    8月12日財北國稅審二字第0930229614號函復否准上訴人申
    請退還於84年8月15日繳清之被繼承人吳定言遺產稅之行政
    處分，經提起訴願被駁回後，以系爭已辦妥抵繳之14筆土地
    為供道路使用之土地，應比照都市計畫法第50條之1規定免
    徵遺產稅，向原審法院起訴請求撤銷原處分及訴願決定，並
    判命被上訴人應移轉登記返還上訴人系爭土地，被上訴人如
    無法返還，應給付上訴人15,344,656元及自起訴狀繕本送達
    之日起至清償日止按年利率5%計算之利息。準此，上訴人上
    開給付之請求，自應以被上訴人否准退稅之行政處分應否撤
    銷為據，上訴人於原審起訴時業已提起撤銷訴訟併為上開給
    付之請求，是以原審審判長並無上訴人所指應闡明而未闡明
    之情事亦難謂有上訴人所指「判決不適用法規或判決不備理
    由之違法」。(二)再查依84年1月13日修正公布之遺產及贈與
    稅法第30條規定，遺產稅之繳納本係以現金一次繳納為原則
    ，現金分期繳納或以課徵遺產稅標的物、易於變價或保管之
    實物一次抵繳為例外。而「被繼承人遺產中依都市計畫法第
    50條之1免徵遺產稅之公共設施保留地，納稅義務人得以該
    項財產申請抵繳遺產稅。」、「納稅義務人申請以繼承或受
    贈之課徵標的物抵繳遺產稅或贈與稅者，其抵繳價值之計算
    ，以該項(抵繳時)財產核課遺產稅或贈與稅之價值為準。」
    、「本法第30條第2項所稱課徵標的物，係指依本法規定計
    入本次遺產總額或贈與總額並經課徵遺產稅之遺產．．。」
    遺產及贈與稅法施行細則第44條第1項、第46條、第43條之1
    復分別定有明文。是以上開公共設施保留地依法固可免徵遺
    產稅，或依同法第16條第12款前段之規定不計入遺產總額(
    不計入自非課徵遺產標的物，即不得用以抵繳遺產稅），惟
    如納稅義務人認用來抵繳稅款較為有利時，亦可向主管稽徵
    機關申請納入遺產，再抵繳稅款。則是否以遺產土地抵繳，
    端視遺產之構成而定，非必絕對有利或不利於納稅義務人。
    申言之，被繼承人除公共設施保留地外如尚有其他應稅之遺
    產，依法仍應課徵遺產稅之情況下，將公共設施保留地納入
    遺產，雖會導致稅額之增加，卻可以之抵繳應納稅款；如遺
    產未納入公共設施保留地，即無應納稅額，即無庸申請納入
    抵繳。本件系爭土地係經上訴人衡量利弊後，依上開規定，
    向被上訴人申請抵繳遺產稅，並經被上訴人核准抵繳後，依
    法登記為國有，上訴人原「抵繳」之意思表示在未經撤銷前
    ，尚非「無法律上之原因」，自亦不符「公法上不當得利」
    之要件，其主張有公法上不當得利返還請求權，自嫌失據。
    (三)又查，上訴人主張被上訴人應依從新從輕之優先適用原則
    ，依84年1月13日修正公布之遺產及贈與稅法，所增列第16
    條第1項第12款關於供公眾通行之道路土地不計入遺產規定
    核課一節。依中央法規標準法第13條及遺產及贈與稅法第59
    條之規定，84年1月13日修正公布之遺產及贈與稅法部分條
    文，應自84年1月15日生效，除條文已明定得溯及既往者外
    ，依「實體從舊」之法律適用原則，該法修正公布後，尚未
    核課稅額或核課尚未確定之案件，自仍適用行為發生時之法
    律規定辦理，俾符租稅公平原則。準此，本案繼承發生日既
    為81年10月21日，上訴人主張溯及既往適用之上揭第16條規
    定，亦乏論據。(四)況查，本件縱依上訴人之主張，上訴人之
    被繼承人吳定言於81年10月21日死亡，而繼承含系爭土地在
    內之24筆土地，早經政府闢為人車通行之柏油道路，此有桃
    園縣政府公函證明無償供公眾通行之道路證明文件可稽。依
    上開財政部之函令，上訴人係於84年1月14日以前發生繼承
    ，而繼承標的中既有24筆土地經政府闢為道路供公共使用，
    當可比照(舊)都市計畫法第50條之1規定免徵遺產稅。惟被
    上訴人卻於83年11月11日以遺產稅更正補徵核定通知書之行
    政處分，將24筆道路用地重新計入遺產總額，命上訴人等補
    繳遺產稅14,447,226元，及所謂自動補報加計利息897,430
    元，二者合計高達15,344,656元，致使上訴人等無力繳納高
    額稅金，不得不選擇以系爭14筆土地抵繳之。且依84年1月1
    3日遺產及贈與稅法第10條之規定，當時本案屬於尚未確定
    未完稅案件，故本件遺產價值之估價應適用新法。則本件遺
    產稅之計算，應依同法第14條、第16條、第30條與同法施行
    細則第43-1條與第45條計算之。本案自始都不屬於課徵標的
    物，已被上述函釋以及新法的第10條、第14條、第16條、第
    30條，及遺產及贈與稅法施行細則第43-1條與第45條所明訂
    ，已充分闡明本件遺產價值之估價應適用新法，不屬於課徵
    標的物並且不符合抵繳程序云云。亦應屬「適用法令錯誤或
    計算錯誤」之情事，依稅捐稽徵法第28條退稅請求權之特別
    時效規定，上訴人未於繳納之日起5年內提出具體證明申請
    退稅，即已不得再行申請，並無類推適用民法第125條消滅
    時效規定之餘地。(五)按所謂判決不備理由係指判決全然未記
    載理由，或雖有判決理由，但其所載理由不明瞭或不完備，
    不足使人知其主文所由成立之依據。本件原判決已就維持原
    處分及訴願決定所持理由，敘明其判斷之依據，將判斷而得
    心證之理由，記明於判決，詳如上述。原判決所適用之法規
    與該案應適用之法規並無違背，與解釋、判例亦無牴觸，並
    無所謂原判決違背法令之情形；上訴人對於業經原判決詳予
    論述不採之事由再予爭執，核屬法律上見解之歧異，要難謂
    為原判決有違背法令之情形。本件上訴意旨，猶執前詞，指
    摘原判決違誤，求予廢棄，為無理由，應予駁回。
據上論結，本件上訴為無理由，爰依行政訴訟法第255條第1項、
第98條第3項前段，判決如主文。
中　　華　　民　　國　　96　　年　　7　　 月　　20　　日
                  第五庭審判長法  官　林　茂　權
                              法  官  鄭　小  康
                              法  官  鄭　忠　仁
                              法  官　黃　本　仁
                              法  官　吳　東　都
以  上  正  本  證  明  與  原  本  無  異
中　　華　　民　　國　　96　　年　　7　　 月　　20　　日
　　　　　　　　　　　　　　　書記官　王　福　瀛
